臺灣板橋地方法院刑事判決　　　　　　　95年度訴字第3911號
公　訴　人　臺灣板橋地方法院檢察署檢察官
被　　　告　乙○○
指定辯護人　本院公設辯護人　甲○○
上列被告因殺人未遂等案件，經檢察官提起公訴（95年度偵字第
25100號），本院判決如下：
    主  文
乙○○殺人未遂，處有期徒刑捌年。
    事  實
一、乙○○自民國九十五年五月下旬起，以每月租金新臺幣（下
    同）四千元之代價，向丙○○承租位於臺北縣三重市○○路
    四十一巷二十四弄十六號四樓之房間一間，與丙○○、丁○○、庚○○、己○○、戊○○同住上址四樓及五樓屋內。乙○○常因細故與丙○○等人發生爭執，丙○○遂要求乙○○
    搬離該處，九十五年十月二十七日晚間，乙○○又因搬家之
    事與丙○○發生口角，乙○○竟心生不滿，明知該處有丙○○、丁○○、庚○○、己○○、戊○○等人居住，屬現供人
    居住之住宅，且其內部乃以木板夾層等易燃物質作為隔間，
    五樓本身又無獨立之對外樓梯，無論身處四樓或五樓，均須
    穿越四樓廚房通過後陽台，始能對外進出，故如於該處四樓
    廚房內引火燃燒，非但甚易迅速延燒毀損住宅，且四、五樓
    唯一之連外通道亦將遭火勢、濃煙阻隔，難以逃離，甚有可
    能造成四、五樓住戶死亡之結果，竟認縱使如此亦不違背其
    本意，仍基於放火之故意及殺人之不確定故意，於九十五年
    十月二十八日凌晨一時三十分許，在前開住宅廚房內，將其
    先前購買之汽油潑灑於牆壁、地板上，再以不詳方式點火，
    火苗隨即迅速燃燒，造成上址四樓住宅內廚房及臥室嚴重燒
    燬，廚房牆面磁磚受火流燒灼剝落，臥室之木板隔間及內部
    家具擺設碳化燒失，火流並由四樓室內樓梯向五樓竄燒，造
    成五樓內部煙燻延燒等結果，幸經消防人員據報後到場撲滅
    火勢，該住宅之主要結構方未被燒燬，未達喪失效用之程度
    而未遂。乙○○放火時，正在上址四樓各房間內之丁○○、
    丙○○、顏昇平，因聽見濃稠液體潑灑地面之聲音，心生疑
    慮，立刻打開房門查看，結果發現火勢蔓延，遂高呼當時亦
    在四樓之庚○○趕快逃跑，一行四人因無法通過廚房離開，
    只得先逃往設有鐵窗封鎖之前陽台，嗣顏昇平利用前陽台上
    之曬衣繩當作繩索，並奮力踹開鐵窗上之逃生口，顏昇平、
    庚○○、丙○○及丁○○方順利脫逃，惟均倖免於難；而同
    時在上址五樓房間內之戊○○、己○○，亦因分別聽見砰聲
    巨響，往樓下查看，發覺火勢延燒，已無法下樓離去，遂躲
    在五樓陽台等待救援，幸經消防隊員及時前來搭救，僅戊○○受有鼻頭、嘴巴輕微灼傷之傷害，惟均倖免於難。嗣經警
    循線追查，始查悉上情。
二、案經臺北縣政府警察局三重分局移送臺灣板橋地方法院檢察
    署檢察官偵查起訴。
    理  由
壹、證據能力部分：
一、按被告以外之人於審判外之言詞或書面陳述，除法律有規定
    者外，不得作為證據，刑事訴訟法第一百五十九條第一項固
    有明定。惟被告以外之人於審判外之陳述，雖不符同法第一
    百五十九條之一至之四規定，但經當事人於審判程序同意作
    為證據，法院審酌該言詞陳述或書面作成時之情況，認為適
    當者，亦得為證據，且當事人、辯護人於法院調查證據時，
    知有第一百五十九條第一項不得為證據之情形，而未於言詞
    辯論終結前聲明異議者，視為有前項之同意，此亦據刑事訴
    訟法第一百五十九條之五規定甚明。
二、查卷附之臺北縣政府消防局九十五年十一月六日北消調字第
    ０９５００２９６１１號函暨檢送之火災原因調查報告書、
    火災現場勘查紀錄及原因判斷、火災現場勘查人員簽到表、
    火災出動觀察紀錄、談話筆錄、救護紀錄表、火災證物鑑定
    報告、火災現場平面及物品配置示意圖及現場照片等證據，
    被告乙○○及辯護人於本院九十六年一月二十四日具狀表示
    ：對此部分證據能力沒有意見之旨，迄本院言詞辯論終結前
    ，復未就上開證據之證據能力聲明異議，顯然已經同意將之
    作為證據，本院審酌上開證據並非違法取得，亦無證明力明
    顯過低之情形，是均得作為認定被告犯罪之證據。
貳、得心證之理由：
一、訊據被告承認伊自九十五年五月下旬起，以每月四千元之租
    金，向丙○○承租位於臺北縣三重市○○路四十一巷二十四
    弄十六號四樓之房間一間，與丙○○、丁○○、庚○○、己○○、戊○○同住上址四樓及五樓屋內，上址在九十五年十
    月二十八日凌晨一時三十分許發生火災，乃伊引燃汽油而起
    等情不諱，惟矢口否認犯罪，辯稱：伊買來汽油以寶特瓶裝
    盛，放在廚房桌下，當晚伊不小心踢倒該寶特瓶，當時又剛
    好叼著菸，所以才引發火災，但伊並沒有放火的故意，也沒
    有要殺丙○○等人之犯意云云。經查：
  (一)九十五年十月二十八日凌晨一時三十分許，臺北縣三重市○○路四十一巷二十四弄十六號之住宅發生火災，造成上址四
    樓住宅內廚房及臥室嚴重燒燬，廚房牆面磁磚受火流燒灼剝
    落，臥室之木板隔間及內部家具擺設碳化燒失，火流並由四
    樓室內樓梯向五樓竄燒，造成五樓內部煙燻延燒等結果，而
    該場火災係被告在四樓廚房內引燃汽油而起乙節，為被告自
    承不諱，並據證人丙○○、丁○○、己○○及庚○○於本院
    審理時證述明確，復有臺北縣政府消防局九十五年十一月六
    日北消調字第０９５００２９６１１號函暨檢送之火災原因
    調查報告書、火災現場勘查紀錄及原因判斷、火災現場勘查
    人員簽到表、火災出動觀察紀錄、談話筆錄、救護紀錄表、
    火災證物鑑定報告、火災現場平面及物品配置示意圖暨現場
    照片二十九張在卷可稽（見偵查卷第一一八頁至第一五九頁
    ），堪予認定。
  (二)就本案火災發生之經過，業經證人丙○○於本院審理時具結
    證稱：九十五年十月二十七日晚間十時許，被告在家裡一直
    吵鬧，因為伊請被告搬走，被告就揚言要做一件讓大家都想
    不到的事，並叫伊友人顏昇平趕快離開，說半夜二、三點會
    有事情發生，後來伊聽到被告離開又回來的聲音，接著就聽
    到潑灑液體的聲響及丁○○大叫「乙○○在放火」、「快壓
    住他」，伊出房門查看，火勢已經很大，從廚房那邊延燒過
    來，伊和顏昇平、丁○○、庚○○只好躲在前陽臺，剛好該
    處有一條曬衣繩，顏昇平就以之當作繩索，並踹開陽臺鐵窗
    之逃生口，其等四人才順利逃出火場等語明確，此核與證人
    丁○○、己○○、庚○○於同日本院審理時證稱之情節相符
    。證人丁○○並證述：「... 後來我就聽到很大聲的潑灑液
    體的聲音，我房間門當時並沒有關，那個液體的聲音不像潑
    水，像是比較濃稠的液體，我直覺是汽油，就出房門看，當
    時廚房的燈是關著的，我看到被告的人影在廚房的入口，被
    告前方有液體的反光，被告這時也還在叫罵，突然就起火，
    我沒有看到如何起火。」、「（被告放火時，還在叫罵？）
    是的，但我當時很緊張，沒有聽清楚他在罵什麼，我當時還
    有大叫一聲『快壓住他』，但我叫完後就馬上起火了。」、
    「（當晚你有無聽到被告叫顏昇平先離開？）有，他叫顏快
    走，晚上會發生事情。」等語，被告復自承：汽油係伊引燃
    之情不諱，足認引發本案火災之汽油，係被告刻意潑灑後點
    燃無訛。
  (三)被告雖辯稱：伊是不小心踢倒裝盛汽油之寶特瓶，才會引發
    火災云云。然被告於警詢及九十五年十月二十九日檢察官第
    一次訊問時，乃先供稱：「（你因何會在三重市○○路四十
    一巷二十四弄十六號四樓潑灑不明液體然後點火？）因喝醉
    酒踢翻裝汽油的桶子，我不知道，然後我要點菸不小心就點
    燃。」、「不是潑灑，我有喝酒，我從浴室出來不小心踢倒
    ，我蹲下去搬正桶子，我蹲在那裡用打火機要點菸，突然就
    燒起來。」、「（汽油裝在何容器內？）桶子內。」云云（
    見偵查卷第四頁、第八十五頁）；嗣於九十五年十一月十日
    檢察官訊問及本院九十五年十二月二十五日羈押訊問、九十
    六年三月十九日審理時，則改稱：買回來的汽油是用寶特瓶
    裝盛，伊不小心踢倒寶特瓶，剛好又叼著香菸，才會引燃火
    勢云云，其供述先後明顯不一，且被告確有潑灑汽油之動作
    ，業經本院審認如前，足認被告所辯：伊不小心踢翻汽油桶
    或裝汽油之寶特瓶才引燃火勢云云，並非真實。再者，被告
    雖另辯稱：伊是因為機車油錶壞掉，又常需清晨外出工作，
    怕機車沒油，才會事先購買汽油放在家裡云云。然現今社會
    隨處可見加油站，且多為二十四小時全日營業，此為眾所周
    知之事實，被告居住在臺北縣三重市，屬都會區域，並非偏
    僻，必要時找尋加油站加油並不困難，汽油又係極易引燃之
    危險物品，衡情當無事先購買汽油放置家中，致生危害於居
    家安全之理；縱使機車油錶故障，無法正確顯示剩餘油量，
    而有事先購買汽油以防止駕車時汽油用罄之狀況，衡情亦應
    將購得之汽油放置機車上，始能達其目的，惟被告竟稱其將
    購回之汽油放置於住處廚房桌腳下，以避免騎車時突然沒油
    云云，顯與常情有違，益徵被告辯稱：伊買汽油放在家裏，
    是怕清晨騎車外出工作時沒油可加云云，洵非事實，要無可
    採。
  (四)又查，丙○○等人居住之臺北縣三重市○○路四十一巷二十
    四弄十六號四樓及五樓，內部係以木板夾層等易燃物質作為
    隔間，五樓本身無獨立之對外樓梯，無論身處四樓或五樓，
    均須穿越四樓廚房通過後陽台，始能對外進出之事實，另經
    證人丙○○、丁○○、己○○及庚○○於本院審理時均證述
    甚詳，並有火災現場平面及物品配置圖二紙在卷可稽。被告
    係具備通常事理能力之成年人，且自九十五年五月下旬起，
    即向丙○○承租四樓房間一間居住，對於上開情形必甚為明
    瞭，無從諉為不知。證人丙○○復於本院審理時證述：九十
    五年十月二十七日晚間被告與伊發生爭執時，伊友人顏昇平
    也在場，被告揚言「半夜兩、三點會有事情發生」後，曾對
    顏昇平表示：「你趕快離開好嗎」、「反正你走就對了」及
    「你到底要不要回去」，但顏昇平沒有理被告，後來就發生
    火災等情綦詳，證人丁○○、己○○亦於同日審理時為相同
    之證述。被告放火前，既曾要求顏昇平儘速離去，顯然其確
    實知悉一旦在上址四樓廚房內放火，不僅火勢容易迅速延燒
    毀損住宅，且四、五樓之唯一連外通道將遭火勢、濃煙阻隔
    ，難以逃離，甚有可能造成四、五樓住戶死亡之結果，其竟
    仍執意在四樓廚房內潑灑汽油後引火燃燒，足認縱使在上址
    屋內之丙○○、丁○○、己○○、庚○○、戊○○及顏昇平
    等人發生死亡之結果，亦無違其本意，被告主觀上有放火之
    故意及殺人之不確定故意，均甚為灼然。被告辨稱：伊是不
    小心引發火災，沒有放火及殺人之犯意，伊從來不看報紙，
    不知道汽油被點燃是很危險的云云，洵屬卸責之詞，要難採
    信。
  (五)被告雖另辯稱：當晚伊已喝酒至茫茫程度云云。然被告於放
    火前，既能判斷此舉後果嚴重而要求顏昇平儘速離去，足認
    其行為時之事理辨別能力核屬正常。證人丙○○復於本院審
    理時證稱：「（被告放火前有無口齒不清或神智不明的情形
    ？）沒有。」等語明確，被告亦自承：「我當晚八、九點就
    已經喝酒，但我喝酒從來不會出事，可以問鄰居。... 」等
    情，益徵被告行為時並無精神障礙或其他心智缺陷，致不能
    辨識其行為違法之情形，該等辨識能力亦無顯著降低之情事
    可言，其嗣辯稱：伊當晚酒醉，不知為何會起火云云，亦係
    卸責之詞，無足憑信。
  (六)綜上所述，本案事證明確，被告犯行堪予認定。
二、按放火燒燬現供人使用之住宅罪，係指供人居住房屋之整體
    而言，應包括牆垣及該住宅內所有設備、傢俱、日常生活上
    之一切用品，故一個放火行為，若同時燒燬住宅與該住宅內
    所有其他物品，無論其他物品為他人或自己所有，與同時燒
    燬數犯罪客體者之情形不同，均不另成立刑法第一百七十五
    條第一項、第二項之罪（最高法院七十九年臺上字第一四七
    一號判例意旨參照）；又按所謂燒燬，指火力燃燒，使特定
    物全燬，或雖未全燬，而已達喪失效用之程度即為既遂，否
    則僅屬未遂。查本案被告已著手實施放火，惟經消防隊員灌
    救滅火，上址住宅僅受有如前所述之損害，其主要結構未被
    燒燬，可見尚未達喪失效用之程度。核被告所為，係犯刑法
    第二百七十一條第二項、第一項之殺人未遂罪，及同法第一
    百七十三條第三項、第一項放火燒燬現供人使用之住宅未遂
    罪。被告以一放火行為，同時燒燬本案住宅未遂及殺丙○○
    、丁○○、己○○、戊○○、庚○○及顏昇平等六人未遂，
    乃一行為觸犯數罪名，為想像競合犯，應從重論以殺人未遂
    罪一罪。被告雖已著手放火殺人，然未生死亡之結果，為未
    遂犯，應依刑法第二十五條第二項之規定減輕其刑。被告雖
    曾要求當時同在該處之顏昇平儘速離去，然顏昇平未予理會
    後，被告隨即放火乙節，業經本院審認如前，足認縱使顏昇
    平遭燒死，亦無違被告本意，其客觀上有著手殺顏昇平之行
    為，主觀上亦有殺顏昇平之不確定故意，均堪予認定；檢察
    官雖未就被告殺顏昇平未遂之犯行提起公訴，惟此部分與起
    訴之殺丙○○等人未遂部分，有想像競合犯之裁判上一罪關
    係，為起訴效力所及，本院自得併予審究。爰審酌被告僅因
    口角細故，即購買汽油在多人居住之住宅內潑灑後引火燃燒
    ，放火地點又係該處對外進出之必經通道，手段甚為惡劣，
    且上址房屋緊鄰其他建物，有現場照片一張附卷可憑（見偵
    查卷第一四五頁），被告放火後旋迅速離去，若非丙○○等
    人機警，於第一時間察覺異狀後緊急應變逃生，兼以消防人
    員及時搶救，方未釀成嚴重悲劇，否則後果實不堪設想，被
    告復虛詞掩飾犯行，案發迄今亦未以實際金錢賠償被害人，
    絲毫未見悔意等一切情狀，量處如主文所示之刑。被告放火
    所用之汽油，業經燃燒殆盡；又被告並未供述其放火方式，
    且現場受高溫火流燃燒，繼經救災人員長時間射水沖刷，現
    場殘存之縱火劑已遭破壞，無法採得扣案，業經臺北縣政府
    消防局火災原因調查報告書記載明確，故無從併就被告犯罪
    物品宣告沒收，附此指明。
三、檢察官起訴意旨另認：被告基於殺人之未必故意，於前揭時
    間、地點放火，當時正在臺北縣三重市○○路四十一巷二十
    四弄十六號四樓或五樓內休息之曾秀娟、林姿伶，幸經消防
    人員及時救援，始倖免於難，因認被告所為，尚涉犯殺曾秀
    娟、林姿伶未遂罪嫌云云。然查，觀諸卷附臺北縣政府消防
    局救護紀錄表之記載（見偵查卷第一三二頁、第一三四頁）
    ，曾秀娟、林姿伶二人固曾於本案火災中由消防局人員送醫
    ，惟其二人並未居住於臺北縣三重市○○路四十一巷二十四
    弄十六號四樓或五樓內，即難認被告放火時已預見其行為有
    可能造成曾秀娟、林姿伶死亡之結果，則縱使被告放火，亦
    尚乏積極證據可認被告有殺曾秀娟、林姿伶二人之不確定故
    意。惟檢察官認此部分與前揭論罪科刑之殺人未遂罪間，屬
    想像競合之裁判上一罪關係，爰不另為無罪之諭知，亦併予
    敘明。
據上論斷，應依刑事訴訟法第二百九十九條第一項前段，刑法第
二百七十一條第二項、第一項、第一百七十三條第三項、第一項
、第五十五條、第二十五條第二項，判決如主文。
本案由檢察官壬○○、辛○○提起公訴，經檢察官溫祖德到庭執
行職務。
中　　華　　民　　國　　96　　年　　4 　　月　　3 　　日
                  刑事第十庭  審判長法  官  樊季康
                                    法  官  張筱琪
                                    法  官  劉元斐
上列正本證明與原本無異。
如不服本判決，應於判決送達後十日內向本院提出上訴狀 (應附
繕本) ，上訴於臺灣高等法院。
                                    書記官  郭玉芬
中　　華　　民　　國　　96　　年　　4 　　月　　3 　　日
附錄本案論罪科刑所引法條：
刑法第一百七十三條：
放火燒燬現供人使用之住宅或現有人所在之建築物、礦坑、火車
、電車或其他供水、陸、空公眾運輸之舟、車、航空機者，處無
期徒刑或七年以上有期徒刑。
失火燒燬前項之物者，處一年以下有期徒刑、拘役或五百元以下
罰金。
第一項之未遂犯罰之。
預備犯第一項之罪者，處一年以下有期徒刑、拘役或三百元以下
罰金。
刑法第二百七十一條：
殺人者，處死刑、無期徒刑或十年以上有期徒刑。
前項之未遂犯罰之。
預備犯第一項之罪者，處二年以下有期徒刑。
